【裁判字號】    97,訴,1667
【裁判日期】    971231
【裁判案由】    塗銷抵押權設定登記
【裁判全文】
臺灣高雄地方法院民事判決              97年度訴字第1667號
原      告  乙○○
            丁○○
前列2 人共同
訴訟代理人  尤挹華律師
            郭正鵬律師
被      告  丙○○
上列當事人間塗銷抵押權設定登記事件，本院民國97年12月18日
言詞辯論終結，判決如下：
    主      文
原告之訴駁回。
訴訟費用由原告負擔。
    事實及理由
一、本件原告起訴主張：坐落高雄縣鳳山市○○○段0354-20 地
    號土地為原告丁○○所有，而其上同段53360 建號即門牌號
    碼高雄縣鳳山市○○○路122 號房屋則為原告乙○○及訴外
    人林煜坤所共有，應有部分各2 分之1 （下稱系爭不動產）
    ；而另筆坐落同段0354-21 地號土地為林煜坤單獨所有。林
    煜坤曾於民國79年間以前開系爭不動產設定抵押向銀行貸款
    ，期間並曾多次更換銀行轉貸，最後一次轉貸係於94年11月
    7 日設定最高限額新臺幣（下同）2,250 萬元抵押權予訴外
    人合作金庫商業銀行。嗣於96年3 月間林煜坤佯稱有其他銀
    行利息較低可再次轉貸，原告不疑有他，遂提供身份證、印
    鑑證明及印鑑章予林煜坤辦理轉貸事宜。詎林煜坤竟在未得
    原告同意及授權下，於96年5 月28日擅以自己及原告名義向
    被告貸得300 萬元借款（下稱系爭借款），並將系爭不動產
    均設定第2 順位抵押權予被告（下稱系爭抵押權）。系爭借
    款及抵押權之設定係林煜坤個人之不法行為，業經原告提起
    刑事告訴在案。原告與被告確無任何借貸關係存在，而系爭
    抵押權之登記依法自屬無效。為此，爰依民法第767 條之規
    定提起本訴，並聲明求為判決：(一)確認被告對原告之300 萬
    元借款債權不存在。(二)被當應將原告丁○○所有座落高雄縣
    鳳山市○○○段0354-20 地號土地，向高雄縣鳳山市地政事
    務所以民國96年抵一字第017490號收件，於民國96年5 月28
    日設定登記，擔保債權總金額300 萬元之第2 順位抵押予以
    塗銷。(三)被告應將原告乙○○所有座落高雄縣鳳山市○○○
    段第53 36 號建號房屋，權利範圍2 分之1 ，門牌號碼高雄
    縣鳳山市○○○路122 號，向高雄縣鳳山市地政事務以民國
    96年抵一字第017490號收件，於民國96年5 月28日設定登記
    ，擔保債權總金額300 萬元之第2 順位抵押權予以塗銷。
二、被告則以：原告確有在抵押設定契約書上簽名及蓋印章，印
    鑑證明亦是由原告親自提出。當初原告與林煜坤要向被告借
    款400 萬元，被告只同意借款300 萬元，是設定300 萬元之
    抵押權。借款300 萬元中部分以現金交付，部分是匯款，都
    已交給林煜坤，交錢及簽訂設定抵押權契約都是在林煜坤住
    處4 樓，原告當時住同棟5 樓，原告均知情且經渠等親自簽
    名等語，資為抗辯，並聲明：駁回原告之訴。
三、兩造不爭執事項：
（一）系爭不動產於96年5 月28日均設定擔保債權總金額300 萬
      元之系爭抵押權予被告，系爭抵押設定契約書上印章及印
      文為真正，有土地及建物登記謄本、土地登記申請書及抵
      押權設定約定書在卷可參。
（二）原告已對訴外人林煜坤提起刑事偽造文書告訴。
四、兩造爭執事項：
（一）原告有無與林煜坤共同向被告貸得系爭借款？
（二）原告有無同意設定系爭抵押權予被告以擔保系爭借款？
      又原告請求塗銷系爭抵押權是否有據？
五、本院判斷如下：
（一）就原告有無與林煜坤共同向被告貸得系爭借款部分：
      本件原告主張並未與訴外人林煜坤共同向被告貸款，因此
      被告與原告間之借款債權不存在等語，而被告於97年12月
      18日到庭亦陳稱借款人只有訴外人林煜坤跟吳東季等情（
      見本院卷83頁），佐以被告所提出之借款協議書上借款人
      亦僅記載為林煜坤及吳冬季（見本院卷85頁），因此已足
      認原告並非系爭借款之借用人，然兩造就原告此部分之主
      張，既無爭執，而無訟爭性，原告此部分之請求，自無權
      利保護之必要，而應予以駁回。
（二）另原告有無同意設定系爭抵押權予被告以擔保系爭借款，
      又原告請求塗銷系爭抵押權是否有據部分：
    (一)按當事人主張有利於己之事實者，就其事實有舉證之責任
      ，民事訴訟法第277 條前段定有明文。依上所述，雖可認
      原告並非系爭借款之借用人；然既系爭不動產已於96年5
      月28日設定擔保債權總金額300 萬元之系爭抵押權予被告
      ，並登記完畢，又系爭抵押權設定契約書上印章及印文均
      為真正等情，為兩造所不爭執，並有土地登記第二類謄本
      在卷可稽；次按稱抵押權者，係指對於債務人或第三人不
      移轉占有而供擔保之不動產，得就其賣得價金受清償之權
      ，為民法第860 條所明文。又抵押權既係從屬於債權而存
      在，則抵押權人於債務人不能清償時，自得就抵押物拍賣
      而受清償，至提供抵押物作債權之擔保者，究為債務人本
      人抑為第三人，均可不問（最高法院46年度台上字第1098
      號判例意旨參照）。則縱原告並未向被告借款，原告仍應
      就其所主張並未同意於系爭不動產上設定系爭抵押權等有
      利之事實，負舉證之責。
    (二)原告雖主張交付身份證、印鑑證明及印鑑章予訴外人林煜
      坤係為辦理轉貸事宜，並無設定系爭抵押權之意，係遭訴
      外人林煜坤擅以自己及原告名義向被告系爭借款，設定系
      爭抵押權云云。而證人即原告丁○○之女甲○○亦來院證
      述：原告所有的系爭不動產，是用來跟銀行貸款蓋我們現
      在的房屋，據我所知我們最後是跟合作金庫貸款，我們是
      請代書來辦，林煜坤沒有幫我們辦過貸款，而之前我還在
      餐廳工作時，約93、94年間，有一次吳東季（即訴外人林
      煜坤之妻）向我講要我跟原告二人要印鑑證明，並說要去
      換單，說要換銀行，又說要把印鑑證明交給林煜坤或吳東
      林，那一次是他們來跟我要，我有交印鑑證明給吳東季，
      由他們拿給吳東季所找的代書；而約96年3 、4 月份吳東
      季有一次在我家樓下的電梯口，要我上樓跟原告說又要換
      單，要再交印鑑證明，這一次我只是傳話，我沒有拿，後
      續如何辦理也不清楚等語（見本院卷第73-75 頁）。然依
      原告所陳，訴外人林煜坤於原告等人對其提起之偽造文書
      刑事案件偵查中，已明確表示：曾告知原告是要向被告借
      款3 百萬元而設定系爭抵押權等語（見本院卷第40頁），
      並經本院調取臺灣高雄地方法院檢察署97年度他字第4555
      號（下稱系爭刑事案件）刑事偵查卷宗核閱無誤。雖訴外
      人林煜坤於系爭刑事案件偵查中時，亦供陳所借之3 百萬
      元均為其所用等語，核與被告上開所提出之借據所載林煜
      坤為系爭借款之借用人大致相符，然原告丁○○既係訴外
      人林煜坤之大嫂，衡情可能在親屬關係之要求下，提供擔
      保物供訴外人林煜坤借款週轉使用；況佐以常情，苟如原
      告所稱將印鑑證明、印章等交予訴外人林煜坤僅係為辦理
      銀行轉貸之用，原告等對於之後係轉貸於何家銀行，利率
      為何等情，理當有所關心，且後續亦應有續繳利息之問題
      ，然本件原告早於96年3 月間即將身份證、印鑑證明、印
      章交付予訴外人林裕坤，之後竟未為追蹤聞問，直至逾1
      年以上之97年6 月6 日，原告乙○○接獲本院民事拍賣抵
      押物裁定始知悉遭訴外人林煜坤詐騙（見本院卷第32頁）
      等情，實不符常理。至證人甲○○之前述證詞部分，因證
      人甲○○僅係代訴外人林煜坤及吳東季向原告轉達因欲辦
      理轉貸需印鑑證明之情，至訴外人林煜坤與原告2 人事後
      有無其他協議，即非證人甲○○可以得知，故前述證人甲○○之證詞，尚難為有利原告等人之認定。
    (三)綜上，在原告未能提出其他證據之情形下，渠等主張系爭
      不動產並未同意設定系爭抵押權云云，尚難遽採為真實，
      是以渠等請求塗銷系爭不動產上之系爭抵押權，亦無理由
      。
六、綜上所述，原告所請求確認被告對原告300 萬借款債權不存
    在之部分，既無權利保護之必要；又復無法證明並無設定系
    爭抵押權合意，故原告請求確認被告對原告之系爭借款債權
    不存在及應塗銷系爭不動產上系爭抵押權設定登記，均無理
    由，皆應予以駁回。
七、本件事證已臻明確，兩造其餘攻擊及防禦方法，因與本院之
    前開心證無涉，爰不一一加以論駁；至原告其餘調查證據之
    請求，如請求傳訊證人林華崇及黃杏如部分，因證人林華崇
    係為證明系爭不動產前曾有轉貸之事實（見本院卷第42頁背
    面），與本件原告之主張並無直接關係；另證人黃杏如之部
    分，亦僅係欲證明證人黃杏如曾代原告乙○○轉交身分證、
    印鑑章予訴外人林煜坤，並曾聽聞係為供辦理轉貸所需之情
    ，因證人黃杏如其後並未實質參與原告與訴外人林煜坤或林
    煜坤與被告之接洽過程，故亦應認與本件前開結論無何影響
    ，爰不再加以調查，均一併敘明。
據上論結，本件原告之訴為無理由，依民事訴訟法第78條、第85
條第1項，判決如主文。
中    華    民    國    97    年    12    月    31    日
                  民事第六庭    法  官  李怡諄
正本係照原本作成。
如不服本判決，應於送達後20日內，向本院提出上訴狀並表明上
訴理由，如於本判決宣示後送達前提起上訴者，應於判決送達後
10日內補提上訴理由書（須附繕本）。
中    華    民    國    97    年    12    月    31    日
                                書記官  陳建琪


司法院資訊處製作；財團法人民間司法改革基金會備份。
